臺灣高等法院民事判決　　　　　　　　　　　　　　　九十三年度家上字第五二號
　　上　訴　人
　　即　被　告　　甲○○
　　訴訟代理人　　曾朝誠律師
　　被 上訴 人
　　即　原　告　　乙○○
右當事人間請求離婚事件，上訴人對於中華民國九十二年十二月二十三日台灣士林地
方法院九十二年度婚字第二六五號第一審判決提起上訴，並為訴之追加，被上訴人則
於原審另起訴請求離婚，經移併本院審理，並為訴之追加，本院於九十三年六月二十
八日言詞辯論終結，茲判決如下：
    主      文
原判決廢棄。
准兩造離婚。
第一、二審訴訟費用由被上訴人負擔。合併之訴訴訟費用由上訴人負擔。追加之訴訴
訟費用由兩造各自負擔。
    事      實
甲、上訴人即被告方面：
一、聲明：
  (一)原判決廢棄。
  (二)請准上訴人與被上訴人離婚。
  (三)原告之訴駁回。
二、陳述：除與原判決記載相同者外，補稱：
  (一)被上訴人不但經常在父母親面前辱罵被上訴人，更時常恥笑上訴人「不是男人」
    ，導致上訴人自尊受損，寢食難安，上訴人原患有輕微憂鬱症，不但憂鬱症未因
    婚姻而減輕反而因婚後被上訴人之無理取鬧，現更加重病情，此顯屬被上訴人之
    精神虐待。
  (二)被上訴人與家父暴發家暴事件以來，不但告訴家父傷害，致使家父被判處三千元
    之罰金，更無理要求訴請家父給付高達九十五萬二千一百八十六元之損害賠償。
    尤有甚者，被上訴人在兩年前親手交付上訴人
    往銀行解除定存，卻謊稱上訴人私自竊取被上訴人之
    造署押被上訴人之姓名，據此向台灣士林地方法院檢察署提出告訴，現上訴人全
    達不堪同居之虐待程度，且上訴人之父母親終日飽受被上訴人精神虐待。此足構
    成法定離婚原因。縱使不構成民法第一千零五十二條第一項第三、第四款之不堪
    同居之虐待，當足以構成同條第二項之「難以維持婚姻」之原因。
  (三)被上訴人自九十二年一月二十二日擅自離家出走至今已有一年多，其離家之理由
    無非係以恐返家後人身安全再受威脅云云。惟按台灣士林地方法院九十二年家護
    字第四六號民事裁定即詳述記載：「本次之事件應係兩造意見不同，且無法相互
    讓步而造成之衝突，核屬偶發之單一事件。另本件經送請台北市社會局就相對人
    是否有必要進行處遇計劃為鑑定，據覆略以：相對人之暴力再犯率極低，但目前
    為暴力行為所致後果深感自責，情緒低落、並將之壓抑，需社會支持等語‧‧‧
    」。是以，被上訴人明顯並無不能同居之正當理由，自屬構成民法第一千零五十
    二條第五款「惡意遺棄」之判決離婚之事由。
  (四)被告之父母親對原告未曾有任何虐待之行為，被告並無惡意遺棄原告，實係原告
    單方捏造之謊言。兩造婚姻之所以發生破綻而難以維持，係可歸責原告即被上訴
    人之事由，縱使被告即上訴人亦有過失，惟原告即被上訴人之過失程度顯然較為
    嚴重。是以，兩造之婚姻已明顯發生重大之破綻，難以繼續維持，按民法第一千
    零五十二條第二項之規定，自屬構成判決離婚之事由。
三、證據：除援用第一審所提立證方法外，補提補正狀、民事起訴狀、刑事告訴狀、
    台灣士林地方法院九十一年度家護字第四六號裁定、書信影本各一份為證，並聲
    請訊問證人詹錦池、余黃慧貞。
乙、被上訴人即原告方面：
一、聲明：
  (一)上訴駁回。
  (二)請准原告與被告離婚。
二、陳述：除與判決記載相同者外，補稱：
  (一)被告之父余雲騰與兩造同住，竟以無端事由，毆打原告，致原告受有不堪同居之
    虐待，詎被告既身為原告之夫，竟不出面保護其妻，僅自身冷眼躲在一旁，任由
    其父毆打欺虐原告。又被告私下竊取原告之印章資料，以偽造署押之方式，於一
    日之內盜領原告儲存於日盛銀行總行之十四筆定期存款，致原告不得不向臺灣士
    林地方法院檢察署提出竊盜、偽造文書之告訴。另原告罹患腦下腺腫瘤，遭被告
    之父毆打後，腦瘤症狀日趨嚴重，致不得不住院開刀治療，當時適逢原審審理期
    間，原告也曾寫信告知被告此事，被告並未加以理會；復原告之母告知被告希望
    伊到台大醫院探望原告，詎料，被告竟僅冷冷回以：「現在正在打官司，不方便
    。」，此舉顯屬惡意遺棄至灼。原告實已無法再與被告維持夫妻關係，為此依民
    法第一千零五十二條第一項第三款、第四款、第五款及第二項規定，提起本請求
    離婚事件。
  (二)被上訴人並未於上訴人家中，無理取鬧，藉故與上訴人爭執，甚至毆打上訴人，
    此可由上訴人之母親余黃慧貞於原審九十二年度家護字第四二號保護令事件證稱
    ：「（問：妳媳婦是否有對妳怎樣？）不會，不會罵我，也不會打我，平常對我
    夫妻態度不會怎樣，也與我們沒有吵過架，是與我兒子有吵架過。」、「（乙○
    ○稱：我沒有對證人及我公公辱罵過及不敬過，我在家裡很少講話，在婆家很有
    規矩，可問我婆婆。）是這樣沒有錯。」。至於上訴人指訴被上訴人毆打乙節，
    已為被上訴人於原審否認，且上訴人迄亦無法提出任何受傷之證明；被上訴人縱
    有以肢體動作加諸於上訴人身上，亦難認已造成上訴人身體或精神上之痛苦，逾
    越一般夫妻通常所能忍受之程度，致侵害上訴人人格尊嚴與人身安全，達不堪同
  (三)被上訴人受到上訴人之父余雲騰傷害確定，且被上訴人受有保護令之聲請核准在
    案；反觀，余父告訴被上訴人傷害獲不起訴處分，且伊所聲請之保護令亦遭駁回
    ，此在在證明，被上訴人在余家確實受到傷害。被上訴人之所以離開上訴人家，
    肇因於余父處處看身為媳婦之被上訴人不順眼，時常挑剔，並於發生家暴事件時
    ，親自打電話給被上訴人之母，以強硬語氣，強迫被上訴人之母帶離上訴人家，
    則被上訴人為人格尊嚴、身體安全，被迫離開上訴人家，此以一般社會經驗法則
    判斷，究竟有何苛責可言？足悉，被上訴人誣指此存係偶發事件，且被上訴人「
    惡意遺棄」，殊為無據。
三、證據：除援用第一審所提立證方法外，補提律師函、台北榮民總醫院診斷證明書
    、台大醫院腦下垂體腫瘤手術手冊影本各一份、往來信函影本五件為證。
    理      由
甲、程序方面：
    按「婚姻無效、確認婚姻成立或不成立、撤銷婚姻、及離婚或夫妻同居之訴，得
    合併提起，或於第一審或第二審言詞辯論終結前，為訴之變更、追加或提起反訴
    。依前項規定得為訴之變更、追加或提起反訴者，不得另行起訴，其另行起訴者
    ，法院應以裁定移送訴訟繫屬中之第一審或第二審法院合併裁判。」，民事訴訟
    法第五百七十二條第一項、第二項定有明文。本件上訴人提起離婚之訴，原判決
    為上訴人敗訴之判決後，上訴人於九十三年一月十三日提起上訴，經本院受理後
    ，被上訴人另於九十三年一月十四日向原審法院另提起離婚之訴，經以九十三年
    度婚字第九一號受理，乃原法院依前開規定，將該離婚事件裁定移送本院合併裁
    判，核無不合。又按，在第二審為訴之變更追加，非經他造同意，不得為之，固
    為民事訴訟法第四百四十六條第一項所明定。惟離婚之訴，得於第二審言詞辯論
    終結前為變更追加，同法第五百七十二條第一項，亦定有明文。此為對於第四百
    四十六條第一項之特別規定。當事人就此項訴訟為訴之變更追加，自無須經他造
    之同意（最高法院七十年台上字第六三七號判例意旨參照）。本件上訴人在第一
    審僅依民法第一千零五十二條第一項第三款、第四款及同條第二項規定，訴請離
    婚，嗣於本院追加同條第一項第五款惡意遺棄為離婚原因（見本院卷第二七頁）
    。另被上訴人於第一審起訴時，僅依民法第一千零五十二條第一項第四款規定請
    求離婚，嗣於本院合併審判後，另追加依同條第一項第三款、第五款，及第二項
    之規定訴請離婚（見本院卷第九十頁），則兩造分別所為訴之追加，揆諸前開說
    明，均應予准許，合先說明。
乙、上訴方面：
一、上訴人起訴主張：兩造於民國九十年七月八日結婚，上訴人全家視被上訴人若親
    生女，乃被上訴人卻時常無理取鬧、口出惡言，並在上訴人父母面前動輒凌虐、
    施暴於上訴人，並威脅與上訴人協議兩願離婚，已對上訴人施以精神及肉體上之
    虐待，導致上訴人受有極大的痛苦而難堪同居。此外，被上訴人亦對上訴人同居
    之父母不敬，施以言語暴力，更於九十二年初因簽立兩願離婚書之事，對上訴人
    之父動手施暴，使上訴人之父母同受有不堪同居之虐待。另被上訴人自九十二年
    一月二十二日擅自離家迄今九個月，除告知住院開刀要錢外，別無任何音訊，明
    顯並無不能同居之正當理由，竟拒絕履行同居，亦已構成惡意遺棄。再兩造情份
    已盡，婚姻已難以維持，為此依民法第一千零五十二條第一項第三款、第四款、
    第五款及第二項之規定，請求准予離婚等語。
二、被上訴人則以：兩造結婚以來一直與上訴人父母共同居住生活，起初彼此相安無
    事，詎料約婚後半年，因上訴人突遭公司裁員失業在家，致上訴人之父余雲騰怪
    罪於被上訴人，爾後家中不論任何大小事情，只要稍有不順，都怪罪於被上訴人
    ，致被上訴人承受極大壓力，精神幾近崩潰。被上訴人並無於上訴人家中無理取
    鬧，或藉故與上訴人爭執、毆打上訴人之情事，之所以離開上訴人家，肇因於上
    訴人之父處處對身為媳婦之被上訴人看不順眼，時常挑剔，並於發生家暴事件時
    ，親自打電話給被上訴人之母，以強硬語氣，強迫被上訴人之母帶離上訴人家。
    故上訴人請求離婚，為無理由等語，資為抗辯。
三、上訴人主張兩造於九十年七月八日結婚，現婚姻關係存續中，有兩造
    卷可憑（見原審卷第二十頁），並為被上訴人所不爭執，堪信實在。上訴人又主
    張婚後被上訴人經常惡言侮辱、毆打上訴人，並對上訴人父母不敬、出言咒罵，
    復因撕破離婚書之事毆打上訴人父親且鬧至警局，造成上訴人及父母受有身體及
    精神上之痛苦，已不堪再與被上訴人同居生活。又被上訴人一再以離婚相逼，自
    九十二年一月二十二日即擅自離家，至今已逾十個月，對上訴人不聞不問，顯惡
    意遺棄上訴人等情，均為被上訴人所否認，辯稱伊並未於上訴人家中無理取鬧，
    或藉故與上訴人爭執、毆打上訴人，被上訴人之所以離開上訴人家，係因遭上訴
    人父親施以家庭暴力，上訴人之父要求被上訴人之母將被上訴人帶走，為有正當
    之理由，並無惡意遺棄上訴人之情事。經查：
  (一)按夫妻之一方受他方不堪同居之虐待者，得向法院請求離婚，民法第一千零五十
    二條第一項第三款固定有明文，惟所謂不堪同居之虐待，係指予以身體上或精神
    上不可忍受之痛苦，致不堪繼續同居者而言，如非客觀的已達於此程度，不容夫
    妻之一方，以主觀之見解，任意請求與他方離婚，此經最高法院著有三十四年台
    上字第三九六八號判例，可資參照。準此所稱之「不堪同居之虐待」，應就具體
    事件，衡量夫妻之一方受他方虐待所受侵害之嚴重性，斟酌當事人之教育程度、
    社會地位及其他情事，是否已危及婚姻關係之維繫以為斷。若受他方虐待已逾越
    夫妻通常所能忍受之程度而有侵害人格尊嚴與人身安全者，即不得謂非受不堪同
    常在父母親面前辱罵上訴人，更常恥笑上訴人「不是男人」，使上訴人自尊心受
    損等語，為被上訴人所否認，上訴人既未就此舉證以實其說，已非可遽信。雖證
    人即上訴人之父余雲騰證稱：兩造平常經常吵架，被上訴人經常拿剪刀亂揮，有
    看過被上訴人打上訴人一、二次，從屋（房）裡打到客廳，看到兩造用手互相揮
    舞拳頭，沒問吵架原因，沒有看到上訴人受傷等語（見原審卷第八十頁）。另證
    人即上訴人之母余黃慧貞雖亦證稱：兩造沒有爭吵時，兩造感情應該不錯。但有
    時被上訴人會在房間吵的很大聲，伊會聽到很大聲，伊媳婦要離婚。爭吵的事項
    是為了一些小事，例如曬衣服要曬在何處，兩造意見不同。其餘伊未聽到。伊有
    在客廳看過被上訴人捶打上訴人，也有聽到兩造在房間很大聲。但是在房間內，
    所以未看到媳婦拿剪刀，是伊兒子告訴伊的。但伊有瞄到我媳婦拿剪刀，因他們
    房門有開一點，伊經過有瞄一下。打鬥的原因我不清楚。結婚後兩三個月就常常
    吵架，伊媳婦常常嫌東嫌西，還會撞擊東西，也會攻擊余文遠等語（見原審卷第
    一０二頁、第一０三頁，本院卷第六二頁）。但綜觀證人余雲騰、余黃慧貞之證
    言，充其量僅足以兩造婚後不久，即經常因細故爭吵，誰是誰非，並不清楚，且
    「用手互相揮舞拳頭」，雖偶持剪刀揮舞，但亦僅作勢而未見上訴人遭利器所傷
    ，核與上訴人所稱常遭被上訴人無理辱罵、毆打情事，尚屬有間。再參照兩造媒
    人即證人詹錦池證稱：「據我接到的電話、我聽到的、及我看到的，兩造可以說
    是吵吵鬧鬧‧‧‧」（見本院卷第五九頁）、「（問：他們是否有個性或是生活
    細節上的不合？）他們婚前對彼此及家庭不是了解很夠，結婚後發生很大的落差
    ，因此小細節會變成大衝突‧‧‧」等情（見本院卷第六十頁）等情，亦可信兩
    造顯係因生活上之小細節而生爭吵、衝突，被上訴人縱有以肢體動作加諸上訴人
    身上，或偶有不堪之言語辱罵上訴人，亦難認已造成上訴人身體或精神上之痛苦
    ，而逾越一般夫妻通常所能忍受之程度，致侵害上訴人人格尊嚴與人身安全，達
    不堪同居之情形，是上訴人據此主張受被上訴人不堪同居之虐待而請求離婚，尚
    難准許。
  (二)上訴人又主張兩造與父母同住，被上訴人卻經常以惡毒言語咒罵其父母，因認被
    上訴人有對上訴人直系血親尊親屬為虐待，致不堪共同生活之離婚事由，然亦為
    被上訴人所否認。上訴人就此事實除未舉具體證明外，其父母即證人余雲騰、余
    黃慧貞就有關被上訴人在家與伊等如何相處，雖分別證稱：「原本我是跟被上訴
    人相處很好，我待被上訴人如親生女兒。但是除了上次互毆那次，結婚後三個月
    曾經吵過一次架，因我覺得被上訴人買太多花，我要她拿掉，被上訴人罵我全家
    變態。後來被上訴人變本加厲，買了很多花盆、泥土。」、「有時被上訴人罵上
    訴人，連我也一起罵進去。說我不得好死。」、「剛結婚時不會，後來吵架不高
    興，就會遷怒我們。」等語（見原審卷第八十頁、第八一頁、第一０三頁，本院
    卷第六三頁），但僅可說明被上訴人或因與上訴人細故爭吵而遷怒其父母，或因
    對家庭尋常家務意見不一致生爭執，而偶對上訴人父母出言不遜，但尚難認被上
    訴人已慣於此行，並造成上訴人父母身體或精神上難以同居之痛苦而難堪同居。
    至上訴人另主張被上訴人時常要求離婚，上訴人之父見其心意已決，乃備妥離婚
    協議書面並以見證人身分簽章，詎被上訴人竟惱羞成怒破口大罵上訴人之父，並
    當面撕破該協議書，繼而鬧成家庭暴力事件，因認被上訴人有對上訴人之直系血
    親尊親屬無禮致不堪同居之虐待乙節，固據提出遭撕毀重黏之兩願離婚書、台北
    市立陽明醫院診斷書、台北市政府警察局士林分局受理刑事案件報案三聯單為證
    （見原審卷第七頁、第八頁、第十一頁）。但查，被上訴人於九十二年一月二十
    二日與上訴人之父余騰雲爭執中，受有前額左側皮下、右手腕皮下、左前臂皮下
    等處瘀血，有被上訴人所提為上訴人不執真正之台北市立陽明醫院診斷書可按（
    影本，見原審卷第二八頁），顯見於爭執中受有傷害。余騰雲嗣並經檢察官聲請
    簡易判決處刑，經原法院刑事庭科處罰金三千元（見原法院九十三年度婚字第九
    一號卷第十七、十九頁）。至余騰雲於事後告訴被上訴人傷害事件，則經檢察官
    認余雲騰所受傷害係被上訴人為阻擋余雲騰之毆打而不慎碰觸所致，非明顯遭被
    上訴人故意抓傷或踹傷，而處分不起訴，並有不起訴處書在卷可憑（見原審卷第
    二九頁），可信被上訴人於該次爭執中，非單方對余雲騰實施家庭暴力，亦難據
    此即認被上訴人有對上訴人之父施以虐待，致不堪繼續共同生活。是上訴人以此
    為由，訴請離婚，亦不應准許。
  (三)上訴人雖又主張被上訴人自九十二年一月二十二日擅自離家迄今，對伊不加聞問
    ，顯屬惡意遺棄且繼續中，另已構成民法第一千零五十二條第一項第五款之離婚
    事由等語。惟按民法第一千零五十二條第一項第五款所謂夫妻之一方，以惡意遺
    棄他方，在繼續狀態中者，係指夫或妻無正當理由，不盡同居義務或支付家庭生
    活費用之義務而言（最高法院三十九年台上字第四一五號判例參照）。本件被上
    訴人與上訴人父親余雲騰因前述簽署離婚書之事發生衝突，致其前額、手腕及手
    臂因此受傷，余騰雲為此並經簡易判決處罰刑，已如前述。而上訴人就被上訴人
    所辯余雲騰並電告被上訴人之母，將被上訴人帶回等情，並不爭執，則上訴人對
    被上訴人離家本即未予阻止，且被上訴人陳稱唯恐返家後人身安全再受威脅而暫
    已駁回被上訴人保護令之聲請，理由為事屬偶發，已認被上訴人並無再受家庭暴
    力之危險，則上訴人即無不能同居之正當理由等語。然查，上訴人既對被上訴人
    之離去未加阻止，且被上訴人與余雲騰並因而互控傷害及聲請保護令而纏訟多時
    ，被上訴人並另以上訴人涉竊盜、偽造文書為由提出告訴，兩造間之嫌隙與衝突
    已日益加深，此為原法院就被上訴人所聲請保護令所為之裁定時，所未及審酌，
    故尚難以前開駁回被上訴人保護令聲請之裁定，即認被上訴人無再受家庭暴力之
    危險，而認被上訴人離家無正當理由。因此，上訴人以被上訴人對其惡意遺棄為
    由，請求離婚，亦不應准許。
四、按民國七十四年六月三日修正公布之民法第一千零五十二條增列第二項規定：「
    有前項以外之重大事由，難以維持婚姻者，夫妻之一方得請求離婚。但其事由應
    由夫妻之一方負責者，僅他方得請求離婚。」，其但書部分參照修正理由說明，
    係為求公允始增設該但書之規定。故難以維持婚姻之重大事由，夫妻雙方均須負
    責時，應比較衡量雙方之有責程度，僅責任較輕之一方，得向責任較重之他方請
    求離婚，如雙方之有責程度相同，則雙方均得請求離婚，始符公平，最高法院八
    十九年度台上字第二四五０號判決即採此見解，可供參考。本件經查兩造於婚後
    因被上訴人與上訴人一家人生活習慣不同，迭有爭執，相處不睦，甚而發生被上
    訴人與上訴人父親互毆之情事，繼而被上訴人離家，向法院聲請保護令、互控傷
    害，被上訴人並控告上訴人竊盜、偽造文書，嗣於本件審理期間，相互指摘對方
    之不是，證人即媒人詹錦池亦證稱：「‧‧‧因為女方認為男方這邊的家族已經
    不可理喻，所以雙方已經無法理性溝通，將婚姻作妥善的維護‧‧‧」等語（見
    本院卷第六十頁），上訴人之母親亦認為兩造無和好之可能（見本院卷第六三頁
    ），再參酌分別提出離婚訴訟訴請離婚（被上訴人請求離婚部分，如後述），凡
    此均足證兩造感情破裂，無法和諧誠摯共同相處，主觀上亦不願為維持婚姻而有
    離婚之意欲，而可認兩造之婚姻有難以維持之重大事由存在。又兩造婚姻難以維
    持，其起因於婚前對彼此家庭瞭解不夠，以致與婚後體驗產生很大的落差，就生
    活上之小細節發生衝突時起，復未能彼此溝通、忍讓，應認兩造皆未盡協力保持
    共同生活之圓滿、幸福，是對於兩造婚姻基礎發生動搖各自應負其責任，且其有
    責程度亦屬相當，故上訴人依民法第一千零五十二條第二項規定，請求判決離婚
    ，自無不合，應予准許。
丙、合併審理之離婚之訴方面：
一、被上訴人即原告於原法院另起訴主張：上訴人即被告患有憂鬱症，稍不如意即隨
    意摔東西、拍桌子，且上訴人自結婚七日後，就不願與被上訴人同床，並以塞滿
    東西之塑膠袋堆佔一半床鋪，警告被上訴人不得越界，致被上訴人每晚須與一袋
    袋之塑膠袋同床，上訴人亦常常不洗澡，見被上訴人洗澡，竟責罵被上訴人為何
    如此浪費，甚至限制被上訴人不得洗澡，致被上訴人精神幾近崩潰。又上訴人遭
    公司裁員賦閒在家後，上訴人父親即怪罪於被上訴人，因而不讓被上訴人在家吃
    飯，動輒責罵被上訴人，被上訴人因看電視發出笑聲，上訴人之父親即指責被上
    訴人在笑他，如被上訴人掃地有灰塵或拖地致地上太濕，上訴人之母親即會怪罪
    被上訴人要陷害他；而上訴人之父余雲騰以無端事由，毆打被上訴人，上訴人僅
    自身冷眼躲在一旁，任由其父毆打欺虐被上訴人，被上訴人已不堪上訴人及其父
    母同居之虐待。又上訴人私下竊取被上訴人之印章資料，以偽造署押之方式，於
    一日之內盜領被上訴人存於日盛銀行總行之十四筆定期存款，致被上訴人不得不
    向臺灣士林地方法院檢察署提出竊盜、偽造文書之告訴。另被上訴人罹患腦下腺
    腫瘤，經過上訴人之父毆打後，腦瘤症狀日趨嚴重，致不得不住院開刀治療，被
    上訴人也曾寫信告知上訴人此事，上訴人之母亦曾告知被上訴人希望上訴人到台
    大醫院探望，惟上訴人並不加以理會，上訴人顯屬惡意遺棄，為此依民法第一千
    零五十二條第一項第三款、第四款、第五款，及第二項規定，請求離婚等語。
二、上訴人即被告則以：上訴人及其父母對被上訴人未曾有任何虐待之行為，上訴人
    亦並無惡意遺棄被上訴人，及盜領存款或偽造文書情事，此均係被上訴人單方捏
    造之謊言，被上訴人之請求離婚並無理由等語，資為抗辯。經查：
  (一)被上訴人主張上訴人罹患憂鬱症，稍不如意即隨意摔東西、拍桌子，自結婚七日
    後，就不願與被上訴人同床，並以塞滿東西之塑膠袋堆佔一半床鋪，警告被上訴
    人不得越界，致其每晚須與一袋袋之塑膠袋同床。上訴人亦常常不洗澡，見被上
    訴人洗澡，竟責罵被上訴人浪費，甚至限制被上訴人不得洗澡等情，上訴人堅詞
    否認，被上訴人並無提出相關事證以資證明，非可遽信。而證人如兩造媒人詹錦
    池，亦證稱：「我所理解的余文遠，生活很嚴謹，不抽煙不喝酒，所有東西盡量
    歸定位，所以我不知道他有何怪癖的地方。」、「我與他姐姐結婚二十年了，他
    們家有個習慣，夏天鋪牛皮紙在地上睡，但沒有聽說過自己床鋪不睡卻堆放物品
    的事。」等語（見本院卷第六十頁）。證人余黃慧貞亦證稱：「（問：你的兒子
    是否自己的床鋪不睡，堆放東西？）我兒子有時會在客廳看電視，看到很晚，但
    是睡覺時還是回房間。」等語（見本院卷第六三頁）。再參酌被上訴人前寄予上
    訴人之存證信函，其上載有：「‧‧‧而你處在我與公公、婆婆之間，我知道讓
    你很為難，但是我還是希望我們夫妻感情能維持不變，不受影響‧‧‧現在公公
    與婆婆既然不願我回家，因此我希望你接到此信後，能主動與我聯絡，讓我們能
    一同到外面租間房屋共同履行同居生活‧‧‧」等語（見本院卷第七二頁），可
    見上訴人果婚後有在床上堆放塑膠袋，不與之同床行房，或不洗澡等怪癖，或動
    輒摔東西、拍桌子之惡習惡行，被上訴人焉未加指責要求改進，而仍請求上訴人
    搬出共同生活之理，是被上訴人以此為由，認受上訴人不堪同居之虐待而請求離
    婚，不應准許。
  (二)被上訴人又主張上訴人父母動輒責罵被上訴人，上訴人失業賦閒在家即怪罪被上
    訴人，因而不讓被上訴人在家吃飯，被上訴人因看電視發出笑聲，上訴人之父親
    即指責被上訴人在笑他，如掃地有灰塵或拖地致地上太濕，上訴人之母親即會怪
    罪被上訴人要加陷害等情，亦未舉證以實其說，自非可採。至所稱曾遭上訴人之
    父余雲騰無端毆打成傷乙節，固據提出前揭診斷書、檢察官聲請簡易判決處刑書
    ，與刑事簡易判決書為據。但查，被上訴人於九十二年一月二十二日與上訴人之
    父余雲騰因細故所生爭執，雖使被上訴人受傷，但經核僅係前額左側皮下、右手
    腕皮下、左前臂皮下等處瘀血之輕微傷害，參以余雲騰亦受有鼻樑擦傷浮腫、左
    大拇指指甲因而脫落之傷害等情（見原審卷第二九頁不起訴處分書所載），可見
    係余雲騰因偶發事件，而一時情緒失控之舉，並非出於蓄意傷害，此參酌被上訴
    人向原法院聲請保護令，亦經認係伊與余雲騰因意見不合，且無法相互讓步而造
    成之衝突，核屬偶發單一事件，無證據足認有繼續受家庭暴力之危險，而駁回其
    保護令之聲請自明（見本院卷四一頁，原法院九十二年度家護字第四六號民事裁
    定影本），是被上訴人主張無端受上訴人之父母不堪同居之虐待，而請求離婚，
    亦不應准許。
  (三)被上訴人雖又主張伊罹患腦下腺腫瘤，經上訴人之父余雲騰毆打後，腦瘤症狀日
    趨嚴重，不得不住院開刀治療，被上訴人曾寫信告知上訴人此事，上訴人之母亦
    曾告知被上訴人希望上訴人到台大醫院探望，惟上訴人並不加以理會，上訴人顯
    屬惡意遺棄等語，並據提出診斷證明書三件，及腦下垂體腫瘤手術手冊乙件為證
    。但查，被上訴人既因故憤而離家，甚至對上訴人提出竊盜、偽造文書告訴，顯
    見彼此已交惡，是縱認上訴人未於被上訴人住院期間前往探視，亦難即認惡意遺
    棄被上訴人，故伊依民法第一千零五十二條第一項第五款規定請求離婚，亦不能
    准許。
三、惟查，兩造於婚後因被上訴人與上訴人一家人生活習慣不同，迭有爭執，相處不
    睦，甚而發生被上訴人與上訴人父親互毆之情事，繼而被上訴人離家，向法院聲
    請保護令、互控傷害，被上訴人並控告上訴人竊盜、偽造文書，兩造復分別提出
    離婚訴訟訴請離婚，足信兩造感情破裂，無法和諧誠摯共同相處，主觀上亦不願
    為維持婚姻而有離婚之意欲，是婚姻已有難以維持之重大事由存在。又兩造婚姻
    難以維持，其起因於婚前對彼此家庭瞭解不夠，以致與婚後體驗產生很大的落差
    ，就生活上之小細節發生衝突時起，復未能彼此溝通、忍讓，應認兩造皆未盡協
    力保持共同生活之圓滿、幸福，是對於兩造婚姻基礎發生動搖各自應負其責任，
    且其有責程度亦屬相當乙節，已於前述。因此，上訴人依民法第一千零五十二條
    第二項規定，請求判決離婚，則無不合，應予准許。
丁、綜上所述，兩造各依民法第一千零五十二條第二項規定，請求判決離婚，均應准
    許，乃原審否准上訴人離婚之請求，容有未合。上訴人上訴意旨指摘原判決不當
    ，求予廢棄改判，為有理由，應由本院予以廢棄改判。而被上訴人另起訴請求離
    婚，亦有應准，應併由本院為離婚之宣告。至兩造分別起訴或追加，而依同條第
    一項第三、四、五款規定，請求離婚，雖均不應准許，惟本件既已准伊等各為離
    婚之請求，此部分自不另諭知駁回，應予說明。又兩造其餘攻擊防禦方法，經核
    與勝負之判斷無關，亦未予一一審酌論列，亦應說明。
戊、論結：本件上訴為有理由，被上訴人離婚之訴，亦有理由，依民事訴訟法第四百
    五十條、第七十八條，判決如主文。
中　　　華　　　民　　　國　　九十三　　年　　　七　　　月　　 十二 　　日
                                民事第二庭
                                    審判長法  官  張　耀　彩
                                          法  官  黃  嘉  烈
                                          法  官  王　仁　貴
正本係照原本作成。
如不服本判決，應於收受送達後二十日內向本院提出上訴書狀，其未表明上訴理由者
，應於提出上訴後二十日內向本院補提理由書狀（均須按他造當事人之人數附繕本）
上訴時應提出委任律師或具有律師資格之人之委任狀；委任有律師資格者，另應附具
律師資格證書及釋明委任人與受任人有民事訴訟法第四百六十六條之一第一項但書或
第二項（詳附註）所定關係之釋明文書影本。
中　　　華　　　民　　　國　　九十三　　年　　　七　　　月　　 十三 　　日
　　　　　　　　　　　　　　　　　　　　　書記官  鄭　兆　璋
附註：
民事訴訟法第四百六十六條之一（第一項、第二項）：
對於第二審判決上訴，上訴人應委任律師為訴訟代理人。但上訴人或其他法定代理人
具有律師資格者，不在此限。
上訴人之配偶、三親等內之血親、二親等內之姻親，或上訴人為法人、中央或地方機
關時，其所屬專任人員具有律師資格並經法院認為適當者，亦得為第三審訴訟代理人
。
